【裁判字號】    88,上訴,2577
【裁判日期】    890517
【裁判案由】    偽造文書等
【裁判全文】
臺灣高等法院臺中分院刑事判決                  八十八年度上訴字第二五七七號
      上  訴  人  台灣台中地方法院檢察署檢察官
      上  訴  人
      即  被  告  癸○○
                          身分.
                  丁○○  男三.
                          住台北縣新莊市○○路八九五之十七號五樓
                          身分.
    共      同
    選任辯護人    張居德  律師
右上訴人等因被告等偽造文書案件，不服臺灣臺中地方法院八十五年度訴字第一四○
三號中華民國八十八年十月十五日第一審判決（起訴案號：臺灣臺中地方法院檢察署
八十四年度偵字第二○四六三號）提起上訴，本院判決如左：
       主  文
上訴駁回。
癸○○緩刑年。
       事  實
一、丁○○與癸○○夫婦二人明知渠等財務狀況不佳，已無清償能力，竟基於意圖為
    自己不法所有之犯意聯絡，自民國（下同）八十三年五月間某日起，連續以共同
    投資興建小木屋渡假中心銷售牟利或急需資金以供一時週轉等藉口為由，向乙○○、游彥衿、丙○○、戊○○、辛○○○、蕭丰姿等人集資借貸，乙○○等人不
    疑有詐，遂陸續交付款項予二人，然丁○○、癸○○二人嗣後並未依約支付紅利
    或償還本金，並於八十四年一月間某日起，二人即避不見面，乙○○等人始知受
    騙。丁○○、癸○○二人詐得款項詳如下述：
  (一)乙○○於八十三年五月間某日，交付新台幣（下同）一百萬元作為共同投資興建
    小木屋之款項，丁○○、癸○○本承諾每月給付七萬元之紅利，並於三個月後返
    還本金，惟渠二人於給付紅利後，屆期竟表示無力償還本金，而於八十三年十一
    月四日簽發面額共一百萬元之本票二十張以供擔保，嗣僅償還本金十六萬七千元
    ，其餘均未兌現。
  (二)游彥衿於八十三年七月二十四日，交付五十萬元作為共同投資興建小木屋之款項
    ，丁○○、癸○○本承諾每月給付三萬五千元之紅利，並約定於三個月後返還本
    金，詎丁○○、癸○○於八十三年八月二十四日給付紅利三萬五千元後，僅再償
    還本金七萬八千元，其餘開立之面額共四十二萬二千元之本票十六張，則均未兌
    現。
  (三)丙○○於八十三年八月間某日，借款七十萬元予丁○○、癸○○二人，二人本承
    諾於八十三年十一月十四日即可返還本利共七十四萬九千元，丁○○並簽發同面
    額之支票一張交付予丙○○，惟屆期並未兌現還款，僅於八十三年九月十六日、
    同年十月十七日各支付利息四萬九千元。
  (四)戊○○於八十三年八月間某日，交付五十萬元作為共同投資興建小木屋之款項，
    丁○○、癸○○承諾每月給付三萬元之紅利，並於三個月後返還本金，惟支付十
    八萬元紅利後，丁○○、癸○○二人即表示無力清償本金，遂簽發面額共五十萬
    元之本票二十五張，並承諾自八十三年十一月二十九日起，每月返還本金二萬元
    ，然其後僅償還本金二萬元，其餘本票均未兌現。
  (五)蕭丰姿於八十三年八月間某日、同年十一月一日，先後交付四十萬元及十萬元予
    丁○○、癸○○二人，作為共同投資興建小木屋之款項，並約定以三個月為一期
    ，每月給付五萬元之紅利，惟其後丁○○、癸○○並未依約按月支付紅利，經蕭
    丰姿多次催詢，癸○○始簽發其於台中市第三信用合作社西屯分社開立帳號三○○六─五號、發票日為八十三年十月二十九日、面額四十萬元之支票一張，及同
    面額之本票一張，作為擔保，然該支票屆期提示竟遭退票，而上開本票亦不獲兌
    現。
  (六)辛○○○於八十三年九月三十日，將借款四十萬元（扣除利息一萬零八百元）匯
    予癸○○，癸○○並簽發其於台中市第三信用合作社西屯分社開立帳號三○○六
    ─五號、發票日為八十三年十月十六日、面額四十萬元之支票一張交付予辛○○○，惟屆期提示竟遭退票而不獲付款，嗣經催討，癸○○遂又於八十三年十二月
    十五日簽發本票十二張予辛○○○以為搪塞，惟其後仍未兌現。
二、案經法務部調查局台中市調查站報請臺灣臺中地方法院檢察署檢察官偵查起訴。
       理  由
一、訊據上訴人即被告（以下稱被告）丁○○、癸○○二人固坦承尚有積欠被害人乙○○、游彥衿、丙○○、戊○○及辛○○○等人之債務等情，惟矢口否認有右揭
    詐欺犯行，二人於原審時均辯稱：渠等係因受他人牽累及地下錢莊逼債甚急，自
    八十三年五月間起，陸續以每月七分之高利，向乙○○、游彥衿、戊○○等人借
    貸以為週轉，初期渠等均有支付利息及攤還借款，惟至八十三年十月間，因工作
    不順，加上利息負擔沉重，始致相關債務難以妥善處理；渠等係先於八十三年五
    月二十五日向乙○○借款一百萬元，每月利息七萬元，為期三個月，屆期本息均
    已還清後，又於同年九月初，以相同條件再借貸一百萬元，嗣兌現七萬元利息支
    票後，因無力清償要求乙○○暫緩提示支票，詎於八十三年十一月四日夜間，乙○○竟夥同游彥衿及另五、六位不明人士，至渠等住處，惡言逼債，渠等迫於情
    勢，不得不依照游彥衿事先擬妥之借據草稿繕寫借據各一張以交乙○○、游彥衿
    收執，同時簽發本票予乙○○，嗣後已攤還十七萬二千元；於八十三年七月二十
    三日向游彥衿借款四十五萬元，約定每月利息三萬五千元，為期三個月，本息合
    計共六十萬五千元，嗣已支付二期利息後，因無法償還本金，雙方於同年十月十
    八日會算債務為五十五萬四千元，渠等亦當場交付十萬五千元，詎游彥衿竟於八
    十三年十一月四日夥同乙○○等人強脅渠等簽下不實之收據及本票，且渠等其後
    又陸續還款共二十六萬九千元；另對於丙○○之欠款，曾於八十三年九月十六日
    、同年十月十七日各支付利息四萬九千元，嗣每月亦陸續償還本金數千元，共計
    六萬一千元；丁○○曾於八十三年五月二十一日、同年六月二日，各向戊○○借
    款二十五萬元，本息均已償還後，又於八十三年八月間，再向戊○○借款五十萬
    元，利息每月三萬元，惟支付一期利息後，因無力償還，雙方於八十三年十一月
    十八日除當場清償二萬元外，並簽發本票及書立協議書，嗣本票部分已償還八萬
    元，並於八十四年六月五日又償還五千元；又癸○○於八十三年八月間，經由蕭
    丰姿向謝太太調借四十萬元，除預扣利息外，並簽發支票交其收執，另因蕭丰姿
    有參加癸○○召集之互助會，於得標後，即簽發支票十三張以支付其後之死會會
    款，嗣八十三年十一月間，癸○○處理上開四十萬借款時，經過蕭丰姿同意，抽
    回該十三張支票以抵銷四十萬元之債務，餘款除以癸○○經營服飾店內貨物抵充
    外，並簽發本票五萬六千元分期攤還，嗣亦已兌現一期本票；至辛○○○之借款
    ，是癸○○之妹羅安琪向癸○○借票，嗣羅安琪向辛○○○借款再存入癸○○之
    戶頭云云。復於本院審理中辯稱渠等係因一時週轉不靈，以致無法清償被害人等
    之借款，且無邀約被害人等投資興建小木屋情事，並聲請傳喚被害人乙○○、游
    彥衿、戊○○、丙○○、辛○○○到庭對質，及向台中市第三信用社西屯分社函
    查有關被告癸○○甲存帳號三○○六─五、被告丁○○甲存帳號三六七七─一之
    來往來紀錄，以證本件純屬民事債務糾紛，非有犯罪情事云云。惟查：
    (一)右揭被告丁○○與癸○○夫婦二人以投資興建小木屋渡假中心銷售牟利為由，
    邀集被害人乙○○、游彥衿、戊○○、蕭丰姿等人共同出資等事實，業據被害人
    乙○○、游彥衿、戊○○於警訊、原審及本院審理時及被害人蕭丰姿於警訊時分
    別指述歷歷，並有爾等提出之借據、協議書、匯款單、支票、退票理由單及本票
    影本多張附卷可稽，雖被告二人否認渠等於八十三年七月二十四日書立並交付予
    被害人乙○○及游彥衿之借據上所載內容之真實性，然被告二人並無法提出任何
    相關事證以供進一步查證，且如果被告二人確係因遭受脅迫始書立上開借據，此
    既攸關渠等人身安全及財產利益甚鉅，何以事後被告竟未向檢警機關提出告訴，
    以便追究乙○○等人之刑責或保障渠自身之權益？又參酌證人羅安琪於警訊時亦
    證稱：「．．．因癸○○、丁○○二人亦經營高士服飾店及蔻蔻精品店，經常需
    要資金週轉，復以經營小木屋、投資越南寶石香水等事業為由，要我將支票、金
    錢借渠等週轉．．．」等語以觀，顯見被告二人確實曾以投資興建小木屋出售牟
    利為藉口向被害人等人集資，渠二人有施用詐術之犯行無疑。（二）再者，被害
    人辛○○○於原審審理時亦到庭指稱：「（問：是誰向你借錢？）是癸○○打電
    話說他需要資金週轉，和羅安琪無關，他（指癸○○）以前有向我借過二次各三
    十五萬元，分別在八十二年、八十三年間，都有還」等語，且被害人辛○○○亦
    執有被告羅安琪所簽發面額四十萬元之支票一張及本票十二張，是被告二人空言
    辯稱本項借款係案外人羅安琪所借，實難信為真實。（三）又被告癸○○於八十
    年十月十五日在台中市第三信用合作社西屯分社開立之帳號三○○六─五號支票
    存款帳戶，自八十三年十月十四日起開始發生退票，並於八十三年十一月十一日
    拒絕往來等情，有台中市第三信用合作社八六年八月廿六日中市三信總字第一二
    五六號函一件在卷足憑，然被告二人明知渠等財務狀況不佳、週轉不靈，已無清
    償能力，竟仍自八十三年五月間起至同年十一月間止，陸續向被害人乙○○、游
    彥衿、戊○○、蕭丰姿、丙○○、辛○○○等多人集資或借款，應認被告二人於
    集資及借款之時確實有意圖為自己不法所有之犯意聯絡甚明。（四）就被告聲請
    傳喚被害人乙○○等六人到庭對質，經本院傳喚前揭被害人，除丙○○、蕭丰姿
    二人經合法送達仍不到庭外，其餘四人均有到庭證述被害情節，與原偵、審中所
    述，並無不符。本案已臻明確，認無再予傳訊被害人丙○○、庚○○之必要。（
    五）被告另聲請就渠等於台中市第三信用合作社西屯分社開立之甲存帳號，函查
    與被害人等有關往來情形，核無調查之必要，被告等仍積欠被害人等金錢未清償
    ，至於已有清償部分債務，並不足以影響於被告等犯行之認定。被告等空言辯解
    ，均係卸責之詞，無足採信。本件事證明確，被告二人犯行洵堪認定，均應依法
    論科。
二、核被告丁○○、癸○○二人所為，均係犯刑法第三百三十九條第一項之詐欺取財
    罪。公訴人雖未敘及犯罪事實三、六部分之犯行，惟此部分既與起訴事實有連續
    犯之裁判上一罪關係，自得一併予以審究。被告丁○○與癸○○二人間，有犯意
    之聯絡及行為之分擔，均為共同正犯。被告二人先後多次詐欺犯行，均時間緊接
    ，犯罪構成要件相同，顯係基於概括犯意而反覆為之，均應依連續犯規定以一罪
    論，並各加重其刑。公訴意旨另以：被告癸○○於八十二年十一月十五日，自任
    會首召集民間互助會，參加者為己○○、甲○○、蕭丰姿等人，每月每會二萬元
    ，每月十五日以外標方式開標，詎癸○○竟基於概括之犯意，連續意圖為自己不
    法之所有，明知壬○○並未參加，而偽稱壬○○為會員，並於八十二年十一月十
    五日及八十三年十月十五日，分別假冒壬○○、己○○之名義，偽造壬○○、己○○之署押，冒標此二會而詐得會款，足以生損害於壬○○及會員己○○、甲○○及蕭丰姿等人，因認被告癸○○此部分亦涉有偽造私文書罪及詐欺罪嫌云云。
    原審訊據被告癸○○固坦承擔任會首召集上開互助會等情，惟堅決否認有此部分
    犯行，辯稱：於八十一年十月間，伊與壬○○合夥於逢甲大學商圈開設服飾店，
    並由壬○○負責收支等相關帳目，因資金有限，伊二人為支付開銷，乃同意由癸○○召集互助會以籌措資金，爾後按月由服飾店支付會款。由於該服飾店至八十
    三年一月底拆夥前，均係壬○○負責記帳。癸○○告知壬○○為支付合夥支出，
    於八十二年十一月十五日召集之互助會中壬○○名義參加一會，而取得壬○○之
    同意。伊於八十二年十二月以壬○○名義得標並告知壬○○，且嗣後以標得會款
    支付服飾店房租三十六萬元及會款二萬五千八百五十元時，亦為壬○○記帳時所
    明知；另伊係經由己○○之妻柯惠敏而結識己○○，己○○之相關會款均係由柯
    惠敏與伊接洽，於八十三年十月十五日開標時，己○○、柯惠敏二人均未親自到
    場，惟事前柯慧敏已打電話委託伊代為以六千五百元參與競標，得標後已交付部
    分會款，尚欠之十二萬元會款，亦已簽發本票交予柯惠敏，伊並無冒標之情事等
    語。按公訴人認被告有上開部分犯行，無非係以被害人壬○○、己○○等人於警
    訊時之指述及上開互助會之會單一份為其論據，惟查：自八十一年十月間起至八
    十三年一月底止，被告癸○○與被害人壬○○曾合夥經營服飾店，並由壬○○負
    責記帳，且於八十三年一月一日，該服飾店曾支出房租費用三十六萬元等情，有
    該服飾店帳冊影本一份在卷可考，足徵被告癸○○所辯係徵得壬○○同意，以壬○○之名義參加該互助會，並標下會款供服飾店支用等情，與常情並不相違，再
    參酌被害人壬○○於原審審理時指稱：因時間太久，已忘記癸○○是否曾告知用
    伊名義參加互助會云云以觀，益徵壬○○對於參加互助會及標得會款乙事，並未
    積極否認；又觀諸卷附之被告於原審審理時提出之癸○○與柯惠敏二人間之談話
    錄音譯文一份，提及：「癸○○稱：『標會是你跟曉宗一起來的，你們標了就走
    ．．．』、柯惠敏稱：『沒有，你聽我說，那天我們沒去，那筆三十萬元是我跟
    別人調借的，一定要還人，所以那個月的會我一定要標的，所以要求你一定要幫
    我們標起來．．．』」等內容，且被害人己○○經原審一再傳訊亦均拒絕到庭應
    訊，顯見被害人己○○於警訊時指述其非有參與競標並得標云云，是非實情。綜
    上所述，被告癸○○上開所辯，堪予採信，應認被告癸○○並無冒標會款之行使
    偽造私文書犯行甚明，再者，此互助會已繼續十餘會，此有該互助會單可參，並
    非惡性倒會，復查無其他積極之事證足資證明被告癸○○涉有詐欺取財之犯行，
    是應認被告癸○○無詐欺犯行，惟公訴人既認此部分之詐欺及偽造私文書犯行分
    別與前開論罪部分有連續犯及牽連犯之裁判上一罪關係，爰不另為無罪之諭知。
    又被害人乙○○於原審審理時，又具狀指稱被告二人另有涉及刑法第三百三十九
    條第二項之詐欺得利罪嫌云云（詳見原審卷內之追加告訴狀），經本院審酌，認
    此部分與本案並無實質上或裁判上一罪之關係，自無法一併予以審究。原審爰審
    酌被告二人之素行資料，犯罪之動機、目的、手段、所生危害，及事後已償還部
    分欠款予部分被害人，此有被告提出之匯款單影本數張附卷足參，惟尚未與被害
    人等人間達成民事上之和解等一切情狀，適用依刑法第二十八條、第五十六條、
    第三百三十九條第一項，罰金罰鍰提高標準條例第一條前段之規定，分別量處被
    告等各有期徒刑壹年，核無不合。被告等上訴否認犯罪，檢察官上訴稱原審量刑
    過輕，指摘原判決不當，均無理由，應予駁回。第查被告癸○○未曾受有期徒刑
    以上刑之宣告，有本院全國前案紀錄表一件在卷可稽，其係同案被告丁○○之妻
    ，負有操持家務之責，事後已償還部分欠款予部分被害人，經本次刑事處分懲戒
    之後，應已知所警惕，而無再犯之虞，本院認其所受之宣告刑以暫不執行為適當
    ，爰予宣告被告癸○○緩刑年，以啟自新。
三、據上論斷，應依刑事訴訟法第三百六十八條，刑法第七十四條第一款，判決如主
    文。
中      華      民      國    八十九     年      五       月    十七    日
                                  臺灣高等法院臺中分院刑事第四庭
                                        審判長法  官  洪  耀  宗
                                              法  官  劉  登  俊
                                              法  官  吳  重  政
右正本證明與原本無異。
被告等不得上訴。
檢察官得上訴。
如不服本判決應於收受送達後十日內向本院提出上訴書狀，其未述上訴之理由者並
得於提起上訴後十日內向本院補提理由書（均須按他造當事人之人數附繕本）。
                                              書記官  郭  文  華
中      華      民      國    八十九     年      五       月    十八    日
附錄
刑法第三百三十九條第一項：
意圖為自己或第三人不法之所有，以詐術使人將本人或第三人之物交付者，處五年以
下有期徒刑、拘役或科或併科一千元以下罰金。
                                                                        Ｑ


司法院資訊處製作；財團法人民間司法改革基金會備份。
